臺灣高等法院臺南分院刑事裁定　　　　　　九十二年度交抗字第一九三號　　　Ｇ
　　　抗　告　人
　　　即受處分人　甲　○　○
右列抗告人因違反道路交通管理處罰條例聲明異議案件，不服臺灣臺南地方法院中華
民國九十二年九月十日裁定（九十二年度交聲字第六二號）提起抗告，本院裁定如左
：
      主      文
抗告駁回。
      理      由
一、本件抗告意旨略以：
（一）原裁定漏列抗告人於警訊時有利於己之陳述，其漏列原文為：「我看左後方沒
      有車輛，」我才「慢慢」左轉，當我「車頭已經過了長榮路的中央分隔島」時
      ，「突然」有一輛沿內側快車道南向北駛來的重機車，衝撞到我車左前葉子板
      後摔倒肇事，事故前「沒有看到對方」，我要左轉前在我的後面路口已亮紅燈
      ，「我確定已無來車才轉彎」，原裁定顯然漏列上述引號內足資證明抗告人並
      無「未注意來往車輛」也無「未讓直行車先行」之陳述，有違刑事訴訟法第二
      條「實施刑事訴訟程序之公員，就該管案件應於被告有利及不利之情形一律注
      意」之規定。另對照劉育賢在警訊中說：和我同向停在「右前方十公尺」的小
      客車「擋住我的去路」，我「稍向左偏欲超越」他時，對方未打方向燈「突然
      起步左轉」，我見狀亦向「左閃」，但仍然肇事，機車後座乘客李采芩在警訊
      中也說：有一輛自小客車「擋到去路」，我們「要超越」他時，自小客車「突
      然左偏」過來，我們「閃避不及」而發生碰撞，查汽車寬一．五公尺機車寬○
      ．八公尺，在右前方的大車（汽車），怎麼會擋住在左後方的小車（機車），
      邏輯上說不通，反而依據劉育賢及李采芩說詞一致之「擋住（到）去路」，以
      及在後之機車「欲（要）超越」在前之汽車時，汽車突然「左轉」，機車才「
      左閃超越」汽車之陳述，來分析「擋住去路」、「左轉」與「左閃超越」的時
      序關係，合情合理的解釋是汽車擋住了機車的去路，劉育賢想要超車時，汽車
      欲先左轉，機車見狀後才左閃超越，可見汽車左轉前，機車應該是跟在抗告人
      汽車的後面，即劉育賢當時應非直行車；且抗告人駕車由外側快車道轉入內側
      快車道左轉前，劉育賢之機車還跟在抗告人汽車後面的外側快車道上，是時劉
      育賢之機車尚未為超越前車而轉入內側快車道，故抗告人變換車道前「我看左
      後方沒有車輛」，「我確定已無來車才轉彎」之警訊陳述，並非卸責飾詞；原
      裁定並無任何積極證據即裁處抗告人違反道路安全規則第九十八條第一項第六
      款「變換車道時應讓直行車先行，並注意安全距離」之規定，顯有未當。
（二）原裁定認定抗告人所駕駛之自小客車，係左前葉子扳處（凹損）與劉育賢機車
      之車身右側部位（右踏板裂）「相撞及」，顯與事實不符。因為機車的車損只
      有機車向右摔倒後觸地所造成的「右踏板裂」，與汽車車損部位的高度不相吻
      合（汽車左前葉子板高約九十公分，機車右踏板高約三十公分），且劉育賢和
      李采芩的傷勢都在右邊，若機車的右側位與汽車的左側「相撞及」，依物理原
      理推論，由於碰撞後反作用的力學原理，重量較輕的機車反彈後勢必向左傾倒
      ，人車的損傷部位應該都會在左邊才合理。可見原裁定有關兩車「相撞及」的
      認定與事實不符。
（三）依道路交通安全規則第一百零二條第一項第六款但書規定「直行車尚未進入交
      岔路口，而轉彎車已達中心處開始轉彎，直行車應讓轉彎車先行」，原裁定既
      認定抗告人之駕駛汽車「並非作迴轉亦無迴車前未注意來往車輛擅自迴轉之行
      為」，當然也沒有變換車道時，未讓直行車先行及未注意安全距離之違規行為
      ，原審未予抗告人辯解之機會，且以臺灣省台南區車輛行車事故鑑定委員會及
      臺灣省車輛行車事故覆議鑑定委員會具有瑕疵之鑑定意見，作為本件裁罰之證
      據，其採證違背最高法院關於證據法則之判例意旨，自屬無可維持，爰請撤銷
      原裁定，更為適當之裁定。
二、經查原裁定以：按汽車在雙向四車道行駛，變換車道時，應讓直行車先行，並注
    意安全距離，道路交通安全規則第九十八條第一項第六款亦規定甚明。本件肇事
    地點係位於台南市○○路○段與光華街之無號誌交岔路口，其中長榮路一段為雙
    向四車道之市區道路○○道路交通事故調查報告表可稽，而依抗告人於警訊中之
    陳述，其係於民國九十一年十月二十四日十六時三十分許，駕駛車號２Ｍ─７２
    ４７號自小客車，沿長榮路外側快車道由南向北行駛至前開交岔路口作左轉時（
    警訊筆錄誤載為左迴轉），與沿長榮路內側快車道南向北自後駛來之車號ＪＭ９
    ─２７５號重機車發生車禍，並致其汽車左前葉子板凹損；另依車禍相對人劉育
    賢於警訊中之陳述，其係於同日十六時三十分許騎駛車號ＪＭ９─２７５號重機
    車搭載李采芩，沿長榮路外側快車道行駛至肇事交岔路口時，因遭行駛在其同向
    右前方而由抗告人所駕駛之前開自小客車阻道，劉育賢將所騎之機車向左偏欲超
    車時，與作左轉之抗告人汽車發生車禍，致其右側鎖骨斷裂、身體挫傷、機車右
    側踏板破裂，另李采芩則係右腳擦傷等情，有台南市警察局以九十二年二月二十
    日南市警交字第０九二五九六三八號函檢送之當事人警訊筆錄載明可稽，並經原
    審當庭播放抗告人部分之警訊錄音帶勘驗無訛，且有道路交通事故現場蒐證照片
    十幀在卷可資佐證，則依雙方於警訊中所陳及前開調查報告表可知，雙方係屬同
    向，其中劉育賢之行車方向為直行車，抗告人之行車方向則為左轉彎車，且抗告
    人之自小客車係在由外側快車道作左轉變換至內側快車道時，與欲沿內側快車道
    作超車之劉育賢機車發生碰撞無訛。又依抗告人所駕駛之自小客車，係左前葉子
    板處與劉育賢機車之車身右側部位相撞及，依其車輛毀損部位與渠等前開陳述之
    行車行向相符等情以觀，足見抗告人確係在作左轉變換車道時，未注意直行駛來
    之劉育賢機車，而劉育賢亦未注意車前狀況致發生本件車禍事故，本件車禍肇事
    原因經臺灣省台南區車輛行車事故鑑定委員會鑑定結果，亦認為「甲○○駕駛小
    客車，起駛、左轉變換車道未注意來往車輛，為肇事主因。劉育賢駕駛重機車，
    未注意車前狀況，為肇事次因」，有臺灣省台南區車輛行車事故鑑定委員會南鑑
    字第九二０三一三號鑑定意見書一份附卷可憑。另經再送臺灣省車輛行車事故覆
    議鑑定委員會鑑定結果，亦照原鑑定意見，惟就甲○○部分之文詞改為「甲○○
    駕駛自小客車，左轉變換車道未注意來往車輛，為肇事主因」，有該覆議鑑定委
    員會九十二年九月三日府覆議字第九二一０八六九號函在卷足徵。另被害人劉育
    賢、李采芩係因本件車禍致分別受有右側鎖骨斷裂、身體挫傷及右腳擦傷等各節
    ，亦有國立成功大學醫學院附設醫院診斷證明書二紙在卷可參等情，因認抗告人
    有駕駛汽車違反前揭道路交通安全規則因而肇事致人受傷之事實。
三、抗告人雖以劉育賢當時應非直行車，不符道路交通安全規則第九十八條第一項第
    六款「變換車道時，應讓直行車先行，並注意安全距離。」之構成要件；並以其
    在變換車道前已注意確定左後方已無來車始行左轉，認其已盡注意義務，應無過
    失；復以劉育賢和李采芩在警訊中均無曾示意要超車之陳述，渠於超車前未警告
    抗告人後有來車，導致抗告人轉彎時與之發生擦撞，劉育賢應負全部責任；再以
    原裁定認抗告人之汽車與劉育賢之機車擦撞之事實，與汽車及機車受損部位顯不
    相符等情，而指摘原裁定關於認定其駕駛自小客車左轉變換車道未注意來往車輛
    而肇事致人受傷之事實不當。惟查：
（一）本件依抗告人及劉育賢、李采芩雙方前揭於警訊中所陳及卷附道路交通事故調
      查報告表所示，車禍發生時雙方係屬同向，其中劉育賢之行車方向為沿長榮路
      由南向北之直行車，抗告人之行車方向則為同向在光華街之左轉彎車（見原審
      卷第四一、四二、四三、五三頁），抗告人徒以劉育賢所騎機車當時欲自汽車
      左方超車即認其非直行車，因與前揭卷證不符，要無可採。
（二）抗告人於原審九十二年四月十七日之訊問筆錄中供述：「（車禍情形？）當時
      我沿台南市○○路○段由南往北行駛，行經長榮路一段和光華街之無號誌交岔
      路時，我原本行駛內側快車道然後我要作左轉進入光華街，當時對於騎車在內
      快車道同一車道我車子的左後方，作左轉彎時並沒有看見對方來車，我是等到
      撞到時才發現有對方的來車，．．．」（見原審卷第一三四頁），參以抗告人
      繪製之事故現場圖（原審卷第二一、九一、一三八頁），及抗告人無異議之原
      審勘驗筆錄「異議人是開車轉行至長榮路後停車放下小孩，然後起駛進入外側
      快車道，然後過長榮路中央分隔島要做轉彎，對方沿長榮路內側快車道自異議
      人左後方駛來，撞及異議人車子左前葉子板」（見原審卷第一四一頁）內容，
      可得結論有二；其一抗告人事故當時其自小客車位置應於外側快車道過長榮路
      中央分隔島欲進內側快車道準備左轉彎之行徑方向，其二劉育賢騎機車係由內
      側快車道由南往北行駛，則抗告人應有足夠時間注意左後方有無內側快車道之
      直行來車，其堅稱當時已確定左後方並無來車，核與事實上確有劉育賢之機車
      自後駛來，因此而發生本件車禍之情形不符，此即為其疏於注意之處，抗告人
      欲以其主觀認知否認客觀存在之事實，辯稱其於在變換車道前已注意確定左後
      方已無來車始行左轉，已盡注意義務，應無過失云云，自無可採。
（三）復據抗告人所具之陳述單指出目擊證人周柏佑（即抗告人之子）於車禍發生時
      ，在現場附近之行人道上，先聽而一陣機車急按喇叭聲，一轉頭就看到劉育賢
      之機車一邊按喇叭一邊快速急駛於內側車擦撞到本人車輛（見原審卷第二三頁
      ），核與周柏佑於原審所擬之書面證詞內容相符（見原審卷第九二、一○九頁
      ），可知車禍發生時，劉育賢確有按喇叭警示抗告人，抗告人於此所為抗辯，
      尚難成立。雖抗告人於抗告理由中一再提及劉育賢如何違反道路交通安全規則
      ，如何疏失以致發生本件車禍，惟此乃劉育賢應否依道路交通管理處罰條例規
      定予以處罰？就本件車禍是否與有過失？之範圍，並無法解免抗告人確有駕駛
      汽車違反前揭道路交通安全規則第九十八條第一項第六款規定因而肇事致人受
      傷之疏失，抗告人以之為抗告理由，亦難成立。
（四）再按劉育賢騎駛機車並搭載李采芩與抗告人之汽車擦撞後，自小客車係左前葉
      子板處凹損，由現場汽車照片二禎觀之（見原審卷第四六頁所附之照片），自
      小客車僅左前葉子板處凹損而無明顯與機車擦撞之痕跡，參以劉育賢後座所載
      李采芩受傷部位為右膝及右小腿擦傷，此有國立成功大學醫學院附設醫院診斷
      證明書可稽（見原審卷第五二頁背面），則抗告人之自小客車與劉育賢機車發
      生擦撞車禍後，實有可能因後座李采芩右膝阻擋而無明顯擦撞之痕跡，抗告人
      以機車受損部位與自小客車凹痕高度位置不符之事實，而質疑原審之推論，固
      非無見，但依前揭事證仍無礙抗告人之自小客車與劉育賢機車確有擦撞之事實
      ，且劉育賢、李采芩確係因本件車禍分別受有右側鎖骨斷裂、身體挫傷及右腳
      擦傷等各節，亦有國立成功大學醫學院附設醫院診斷證明書二紙在卷可參，彼
      等受傷既為本件車禍造成，即與抗告人前揭疏失有相當因果關係，抗告人引用
      司法院大法官會議第二七五號解釋及最高法院七十六年台上字第一九二號判例
      ，實無法否定其變換車道時，未注意安全距離並讓直行車先行之疏失，與本件
      車禍之因果關係。是抗告人前揭質疑仍難據以為有利於抗告人之認定，併予說
      明。
四、至於抗告人所述道路交通安全規則第一百零二條第一項第六款但書規定「直行車
    尚未進入交岔路口，而轉彎車已達中心處開始轉彎，直行車應讓轉彎車先行」，
    與本件抗告人之自小客車係與機車同向之情形不同，抗告人於車禍發生時固無迴
    轉或迴車之行為，惟並不表示未變換車道，是抗告人以原裁定既認其無迴轉之行
    為，自無變換車道時，未讓直行車先行及未注意安全距離之違規行為，其所為推
    論亦無由成立，另抗告人認臺灣省台南區車輛行車事故鑑定委員會及臺灣省車輛
    行車事故覆議鑑定委員會之鑑定意見具有瑕疵，並未舉出確實之證據以實其說，
    其空言指摘原裁定採證違背最高法院關於證據法則之判例意旨各節，自無可採。
五、按汽車駕駛人，駕駛汽車違反道路交通安全規則，因而肇事致人受傷者，吊扣其
    駕駛執照三個月至六個月，道路交通管理處罰條例第六十一條第三項定有明文。
    原審以抗告人確有駕駛汽車違反道路交通安全規則第九十八條第一項第六款規定
    ，因而肇事致人受傷之事實，而維持移送機關引用前開道路交通管理處罰條例第
    六十一條第三項規定，裁處抗告人吊扣駕駛執照四個月之處分，而駁回抗告人此
    一部分之聲明異議（按原處分關於抗告人「迴車前未注意來往車輛擅自迴轉」、
    「罰鍰新臺幣六百元」及「記違規點數一點」部分，經原審另為抗告人迴車前未
    注意來往車輛擅自迴轉部分不罰之裁定後，未據移送機關聲明不服，已告確定，
    故不在本院審理範圍），其認事用法俱無不合。抗告意旨就原裁定已詳為論斷部
    分仍執前詞辯解，否認有違規情事，且未據舉證以實其說，其據以指摘原裁定此
    部分不當，求為撤銷另為適當處分，為無理由，應予駁回其抗告。
據上論斷，應依道路交通案件處理辦法第二十六條，刑事訴訟法第四百十二條，裁定
如主文。
中    華    民    國      九十三      年      三      月      二十九    日
                                  臺灣高等法院臺南分院刑事第二庭
                                      審判長法官  葉    居    正
                                            法官  林    勝    木
                                            法官  莊    俊    華
右正本證明與原本無異。
不得再抗告。
                                      法院書記官  陳    嘉    琍
中    華    民    國      九十三      年      三      月      三十一    日
